【裁判字號】    94,重訴,30
【裁判日期】    950210
【裁判案由】    分割共有物
【裁判全文】
臺灣宜蘭地方法院民事判決              94年度重訴字第30號
臺灣宜蘭地方法院民事判決              94年度重訴字第30號
原      告  丁○○
            辛○○
            甲○○
共      同
訴訟代理人  李秋銘律師
被      告  薛文喜
            （即乙○○○）
            丙○○○
兼  共  同
訴訟代理人  庚○○
被      告  戊○○
            己○○
上列當事人間請求分割共有物事件，本院於95年1 月25日言詞辯
論終結，判決如下：
    主      文
兩造共有坐落宜蘭縣羅東鎮○○段一０七地號，地目建，面積零
點零壹肆壹公頃土地，應將如附圖乙案所示：（一）編號Ａ面積
零點零零壹零零貳公頃、編號Ａ－１面積零點零零玖肆肆參公頃
、編號Ａ－２面積零點零零陸參陸柒公頃、編號Ｂ面積零點零零
柒零零玖公頃、編號Ｂ－１面積零點零壹肆壹捌柒公頃，合計零
點零參捌零零捌公頃，分歸被告按被告薛文喜、被告丙○○○、
被告庚○○、被告戊○○每人各十四分之三、被告己○○十四分
之二之比例共有；（二）編號Ｃ面積零點零參伍柒玖玖公頃、編
號Ｃ－１面積零點零零貳肆伍伍公頃、編號Ｄ面積零點零參零陸
壹陸公頃、編號Ｄ－１面積零點零零零貳貳肆公頃、編號Ｄ－２
面積零點零零陸玖貳參公頃，合計零點零柒陸零壹柒公頃，分歸
原告按原告丁○○、原告甲○○每人各二十分之七、原告辛○○
二十分之六之比例共有；（三）編號Ｅ面積零點零零貳捌玖柒公
頃、編號Ｅ－１面積零點零零零伍參捌公頃、編號Ｅ－２面積零
點零壹零貳柒伍公頃、編號Ｅ－３面積零點零壹參貳陸伍公頃，
合計零點零貳陸玖柒伍公頃，分歸兩造按照被告薛文喜、被告丙○○○、被告庚○○、被告戊○○每人各四十二分之三、被告己○○四十二分之二、原告丁○○及原告甲○○每人各三十分之七
、原告辛○○三十分之六之比例共有。
訴訟費用由被告薛文喜、被告丙○○○、被告庚○○、被告戊○○各分擔四十二分之三、被告己○○分擔四十二分之二、原告丁○○、原告甲○○各分擔三十分之七，餘由原告辛○○負擔。
    事實及理由
一、原告主張：兩造共有坐落宜蘭縣羅東鎮○○段107 地號，地
    目建，面積0.0141公頃土地，原告丁○○、甲○○應有部分
    各7／30，原告辛○○應有部分6／30，被告薛文喜（即乙○○○）、戊○○、丙○○○、庚○○應有部分各3 ／42，被
    告己○○應有部分2 ／42。前開土地之使用分區為特定農業
    區甲種建築用地，且兩造亦無禁止分割之約定，經調解未能
    達成協議分割，為此依民法第823條第1項、第824條第2項之
    規定訴請判決分割。又系爭土地共有人有8 人，如依共有人
    數分割，將使分割後之土地零碎不利使用，為期土地能充分
    利用，原告3人願繼續維持共有，而被告5人則係因繼承關係
    而共有系爭土地，於分割後如能繼續維持該等間之共有，對
    被告亦屬有利。另系爭土地左側之同段108 地號乃為原告共
    有之土地；右側之同段105、106地號土地，其中105 地號土
    地乃為原告與被告薛文喜、戊○○、己○○共有，106 地號
    則為被告薛文喜3 人共有，而系爭土地上現有建物多棟，除
    門牌號碼宜蘭縣羅東鎮○○路261巷75弄19 號建物為被告所
    有外，餘均為原告所有，故考量建物坐落及鄰地權屬情形，
    期分割後兩造取得土地能各自與原告共有之108 地號、被告
    薛文喜3人共有之106地號土地合併使用，因此主張系爭土地
    靠近左側部分應分歸原告取得、右側部分則由被告取得。又
    考量分割後兩造取得之土地均有道路可供出入，暨與同段10
    8 地號土地上之既成道路相連接，故應設置私設道路予兩造
    通行，為使該私設巷道面積於來日兩造改建時得計入法定空
    地而對於兩造均屬有利，故主張靠近左側之私設道路再分歸
    原告取得、右側部分則由被告取得，原告則願出具承諾書同
    意提供被告通行，因此本件應以附圖甲案所示之方案分割為
    適當等語。並聲明：兩造共有系爭土地請准予原物分割，並
    將如附圖甲案所示編號Ａ面積0.001002公頃、編號Ａ－１面
    積0.009489公頃、編號Ａ－２面積0.006964公頃、編號Ｂ面
    積0.002897公頃、編號Ｂ－１面積0.000538公頃、編號Ｂ－
    ２面積0.003450公頃、編號Ｂ－３面積0.000685公頃、編號
    Ｃ面積0.007009公頃、編號Ｃ－１面積0.014966公頃，均分
    歸被告共有，其中被告薛文喜、被告丙○○○、被告庚○○
    、被告戊○○應有部分各14 分之3、被告己○○應有部分14
    分之2；編號Ｄ面積0.035020公頃、編號Ｄ－１面積0.00245
    5公頃、編號Ｅ面積0.006825公頃、編號Ｅ－１面積0.01258
    0公頃、編號Ｆ面積0.030019公頃、編號Ｆ－１面積0.00022
    4公頃、編號Ｆ－２面積0.006877 公頃，均歸原告共有，其
    中原告丁○○、原告甲○○應有部分各20 分之7、原告辛○○應有部分20分之6。
二、被告則以：（一）薛文喜、丙○○○、庚○○：同意分割，
    並願於分割後與其他被告按原應有部分比例繼續維持共有，
    但原告主張之分割方案，其等取得之土地均位於前段，位置
    適中，並銜接對外聯絡道路，出入方便；被告分得之土地均
    偏處後段，距離對外聯絡道路較遠，有失公平，且系爭土地
    應保留私設道路予兩造通行，該部分應按原應有部分比例繼
    續保持共有，故主張本件應以如附圖丙案所示之方案分割為
    適當，俾求公平等語置辯。並聲明：兩造共有系爭土地請准
    予原物分割，並將如附圖丙案所示編號Ａ面積0.009409公頃
    、編號Ａ－１面積0.001540公頃、編號Ａ－２面積0.000143
    公頃、編號Ａ－３面積0.006308公頃、編號Ｃ面積0.006126
    公頃、編號Ｃ－１面積0.049619公頃、編號Ｃ－２面積0.00
    2455公頃，均分歸原告按原告丁○○、原告甲○○每人各20
    分之7、原告辛○○20分之6之比例共有；編號Ｂ面積0.0305
    54公頃、編號Ｂ－１面積0.000224公頃、編號Ｂ－２面積0.
    007022公頃，均分歸被告按被告薛文喜、被告丙○○○、被
    告庚○○、被告戊○○各14分之3、被告己○○14分之2之比
    例共有；編號Ｄ面積0.003637公頃、編號Ｄ─１面積0.1356
    7公頃、編號Ｄ─２面積0.010396 公頃，均分歸兩造按照原
    應有部分之比例共有。（二）被告戊○○則以：如有一定要
    分割，願意與其他被告繼續維持共有，並希望採丙案為分割
    ，理由同上述被告，但是採丙案分割後，被告之房屋不在分
    得部分，所以原告應該要提供補償才願拆屋搬遷，否則就是
    要提供房屋給伊居住，不然就不同意分割等語置辯。（三）
    被告己○○則以：如果一定要分割，願意與其他被告繼續維
    持共有，並希望參考丙案之位置為分割，但是一定要與同段
    105、106地號一起合併分割，伊才同意分割，且伊不願意分
    擔私設道路之應有部分，原告訴請分割應該要全部負擔，但
    仍應提供給被告通行等語置辯。
三、得心證之理由：
（一）按共有人得隨時請求分割共有物，但因物之使用目的不能
      分割或契約定有不可分割之期限者，不在此限，民法第82
      3條第1項定有明文。次按，分割共有物之訴，係就同一共
      有關係之共有物，予以分割，使共有人各就共有物之一部
      分單獨取得所有權之形成訴訟。故數共有物，除依其性質
      及其共有人與應有部分均相同，並經共有人全體同意者外
      ，尚難認其得為合併分割（最高法院85年度台上字第2959
      號裁判意旨參照）。查坐落宜蘭縣羅東鎮○○段107 地號
      ，地目建，面積0.0141公頃土地為兩造所共有，原告丁○○、甲○○應有部分各7／30，原告辛○○應有部分6／30
      ，被告薛文喜、戊○○、丙○○○、庚○○應有部分各3
      ／40，被告己○○應有部分2 ／40。前開土地之使用分區
      為特定農業區甲種建築用地，依其使用目的並非不能分割
      ，且兩造間並無不可分割之約定，惟無法協議分割，經本
      院調解亦未成立。而系爭土地之共有人有8 人，如依共有
      人數分割，將使分割後之土地零碎不利使用，故原告3 人
      陳明渠等間於分割後願繼續維持共有，被告5 人亦陳明被
      告間於分割後願意繼續維持共有。另同段105地號為原告3
      人與部分之被告薛文喜、戊○○、己○○所共有，其中原
      告丁○○、甲○○應有部分各30分之7 、原告辛○○應有
      部分30分之6、被告3人應有部分各9分之1；同段106 地號
      則僅為被告薛文喜、戊○○、己○○所共有，其中被告薛
      文喜、戊○○應有部分各7 分之2、被告己○○應有部分7
      分之3 ，前開土地之共有人及應有部分與本件土地並不相
      同，且原告亦不同意合併分割等事實，有土地登記謄本及
      本院94年度羅調字第29號調解卷宗在卷可按，且為兩造所
      不爭執，堪信為真實，是原告請求單獨分割系爭土地，核
      與前開規定相符，自應准許。至被告戊○○、己○○雖分
      別以：原告要同意提供補償才願拆屋搬遷，否則就是要提
      供房屋給伊居住，或一定要與同段105、106地號一起合併
      分割，才同意分割等語置辯，依前開說明，尚屬無據，而
      不足採。
（二）次按，請求共有物之分割，應由法院依民法第824 條命為
      適當之分配，不受當事人主張之拘束。又分割共有物時，
      法院應參酌當事人之聲明、共有物之性質、經濟效用及全
      體共有人利益等公平決之。另分割共有物，以消滅共有關
      係為目的，法院裁判分割共有土地時，除因該土地內部分
      土地之使用目的不能分割（如為道路），或部分共有人仍
      願維持共有關係，應就該部分土地不予分割或准該部分共
      有人成立新共有關係外，應將土地分配於各共有人單獨所
      有（最高法院69年台上字第1831號判例意旨參照）。經查
      ：
  １、本件土地係坐落宜蘭縣羅東鎮○○段，為同段104、105、
      106、111、112、108地號土地所圍繞，未直接面臨馬路，
      需透過同段108地號土地（其上原有1條屬於宜蘭縣建築管
      理自治第4 條規定，並由宜蘭縣羅東鎮公所維護管理之現
      有巷道），始得與宜蘭縣復興路261 巷75弄之道路相通，
      前開周圍地之108地號為原告所共有，105地號為原告3 人
      與被告薛文喜、戊○○及己○○所共有，106 地號為被告
      薛文喜、戊○○、己○○所共有，餘均為訴外人所有。系
      爭土地上現建有門牌號碼宜蘭縣羅東鎮○○路261巷75弄5
      號、11號、11之2號、11之3號、19號等多間平房，其餘部
      分為竹林、雞舍及空地，其中19號平房為被告所共有，目
      前由被告戊○○居住使用，11號、11之2號、11之3號平房
      為原告所有，5 號及另間無門牌平房則為第三人薛英聰所
      占用（原告另案訴請該第三人應自前開建物遷出並返還原
      告）等情，有地籍圖謄本、土地登記謄本、現況計畫圖、
      現場照片、宜蘭縣政府函、羅東鎮公所函、本院94年度羅
      簡字第68號民事判決等件附卷可佐（詳本件第30、33～40
      、64～66、131～133頁），並經本院至現場履勘並囑託宜
      蘭縣羅東地政事務所測量，製有勘驗筆錄（含照片）及複
      丈成果圖在卷可稽（詳本件第59～63、94～107、127、12
      8頁）。
  ２、是遵上開規定或裁判之意旨，本院斟酌：系爭土地毗鄰之
      108地號乃為原告3 人所共有，另毗鄰之106地號則為被告
      薛文喜、戊○○、己○○所共有，暨被告共有之宜蘭縣羅
      東鎮○○路261巷75弄19 號平房，乃部分坐落於系爭土地
      靠近105、106地號之部分及105、106地號土地上，其餘建
      物主要均屬原告所有，是本件如採被告所主張之丙案為分
      割，將造成原告3 人及被告薛文喜、戊○○、己○○於分
      割後取得之土地，無法各自連同毗鄰之108、106地號合併
      利用，未能充分發揮土地效益，並將造成兩造各自所有建
      物，係互相坐落於他造分得之土地，而均負拆屋還地之義
      務，將造成社會成本之浪費，並易衍生爭端，而有所不當
      。至原告所主張之甲案，雖無前述之缺弊，但其主張分割
      後在系爭土地中間留設之私有巷道，應再區○○○○段分
      歸兩造各自所有（將來改建時可列為建築基地之法定空地
      ），惟此方案雖可增加兩造將來改建時可供建築之面積，
      但原告於分割後仍可將其分得之私設巷道部分辦理地號合
      併轉為其他用途使用，如此將可能造成被告分得之土地無
      法直接與前述既成巷道相通，而有形成袋地之虞，縱原告
      陳明願出具承諾書同意讓被告通行，日後仍有產生袋地通
      行爭議之可能，同樣易衍生爭端，且被告分得之土地亦可
      能因上述通行之障礙或困難，而造成價值之貶損，顯失公
      平，亦有不足之處。而本件如採如附圖乙案所示之方法為
      分割，參照毗鄰土地之所有權人，及現有建物坐落位置與
      權屬情形，將毗鄰108 地號之編號Ｃ、Ｃ－１、Ｄ、Ｄ－
      １、Ｄ－２部分土地分歸原告共有，另毗鄰105、106地號
      之編號Ａ、Ａ－１、Ａ－２、Ｂ、Ｂ－１部分土地，分歸
      被告共有，中間並留設6 米私設巷道即編號Ｅ、Ｅ－１、
      Ｅ－２、Ｅ－３部分土地由兩造按原應有部分比例繼續保
      持共有，即得與108地號上之既成巷道相通，除可使原告3
      人及被告薛文喜、戊○○、己○○於分割後取得之土地，
      得各自連同毗鄰之108、106地號合併利用，充分發揮土地
      效益外，兩造所有之建物亦原則上係坐落於各自分得之土
      地，減少共有人所有建物與分割後之土地分離之不利益，
      另兩造各自取得之土地及原告3 人與被告薛文喜、戊○○
      、己○○共有之105 地號土地，暨被告薛文喜、戊○○、
      己○○共有之106 地號土地，均能經由前開繼續維持共有
      之私設巷道與前述108 地號上之既成巷道相通，無礙交通
      之便利，並發揮各土地之經濟效益。雖原告與被告所有之
      建物於分割後仍有部分會坐落在他造分得之土地，或兩造
      繼續維持共有之私設巷道上，但此方案應拆除之面積較小
      ，且前開建物均屬一層木造或磚造平房，拆除較為便易，
      倘為顧全建物於分割後均完全坐落於應分得土地上，將會
      造成分割後之土地地形不方整，無法充分利用，是堪認如
      附圖乙案所示之分割方案已符合兩造當事人之利益，並足
      兼顧社會經濟效益，而屬可採。
（三）綜上，兩造共有坐落宜蘭縣羅東鎮○○段107 地號，地目
      建，面積0.0141公頃土地，准予分割，並將如附圖乙案所
      示：編號Ａ面積0.001002公頃、編號Ａ－１面積0.009443
      公頃、編號Ａ－２面積0.006367公頃、編號Ｂ面積0.0070
      09公頃、編號Ｂ－１面積0.0000000點公頃，合計0.0380
      08公頃，分歸被告按被告薛文喜、被告丙○○○、被告庚○○、被告戊○○每人各14分之3、被告己○○14分之2之
      比例共有；編號Ｃ面積0.035799公頃、編號Ｃ－１面積0.
      002455公頃、編號Ｄ面積0.030616公頃、編號Ｄ－１面積
      0.000224公頃、編號Ｄ－２面積0.006923公頃，合計0.07
      6017公頃，分歸原告按原告丁○○、原告甲○○每人各20
      分之7、原告辛○○20分之6之比例共有；編號Ｅ面積0.00
      2897公頃、編號Ｅ－１面積0.000538公頃、編號Ｅ－２面
      積0.010275公頃、編號Ｅ－３面積0.013265公頃，合計0.
      026975公頃，分歸兩造按照原應有部分之比例共有。
（四）又分割共有物事件本質上並無訟爭性，兩造本可互換地位
      ，由任一共有人起訴請求分割，實質上並無何造勝敗之問
      題，本件由敗訴當事人負擔訴訟費用顯失公平，爰參考兩
      造當事人應有部分之範圍，酌定其比例分擔。
四、訴訟費用負擔之依據：民事訴訟法第80條之1。
中    華    民    國    95    年    2     月    10    日
                  臺灣宜蘭地方法院民事庭
                      法  官  林翠華
正本與原本無異。
如對本判決上訴，須於判決送達後20日內向本院提出上訴狀 (須
附繕本)。
中    華    民    國    95    年    2     月    14    日
                      書記官  李明威


司法院資訊處製作；財團法人民間司法改革基金會備份。
